【裁判字號】    95,訴,280
【裁判日期】    950630
【裁判案由】    營利事業所得稅
【裁判全文】
高雄高等行政法院判決
                                     95年度訴字第00280號
                              .
原      告  成祥技控有限公司
代  表  人  甲○○董事長
被      告  財政部高雄市國稅局
代  表  人  邱政茂局長
訴訟代理人  乙○○
上列當事人間因營利事業所得稅事件，原告不服財政部中華民國
95年3月16日台財訴字第09400557990號訴願決定，提起行政訴訟
。本院判決如下：
    主  文
原告之訴駁回。
訴訟費用由原告負擔。
    事  實
甲、事實概要：
    緣原告91年度營利事業所得稅結算申報，原列報營業收入淨
    額新台幣（下同）39,126,942元、營業成本33,786,569元、
    營業淨利虧損23,311元。被告初查核定營業收入淨額為39,2
    26,942元、營業成本為32,761,249元、營業淨利為1,130,05
    3元，另漏報佣金收入100,000元，總計核定漏報所得額100,
    000元，並依法裁處罰鍰12,500元。原告不服，就營業收入
    淨額、營業成本之核定及罰鍰處分申請復查結果，獲追減營
    業收入100,000元並撤銷罰鍰處分，其餘駁回；原告仍不服
    ，提起訴願，亦遭決定駁回；遂提起本件行政訴訟。
乙、兩造聲明：
一、原告聲明：
  (一)訴願決定及原處分（含復查決定）不利於原告部分均撤銷。
  (二)訴訟費用由被告負擔。
二、被告聲明：
  (一)原告之訴駁回。
  (二)訴訟費用由原告負擔。
丙、兩造之爭點：
一、原告起訴意旨略以：
  (一)原告91年度營利事業所得稅結算申報，並無列報營業成本16
    5,756,982元，此數據不知從何而來（訴願決定書內主張原
    告列報金額），由此可見訴願決定之草率。況且民國（下同
    ）91年原告尚未自己養工，大部分工程均屬外包（91年期末
    在建工程8,043,249元中，即有7,615,756元屬外包工程），
    故91年度原告總計列報薪（工）資5,161,359元（其中業務
    部2,317,469元、工程部2,843,890元），除其中227,498元
    係因部分工程完工後廠商要求改正或修正，應工程需要，臨
    時招募之工人費用，及伙食費、雜項購置，確無法歸屬在各
    工案，同意按完工與未完工直接投入成本比例分攤外，其餘
    2,616,392元，雖名為工程部人員，實際為原告派駐工程部
    之行政人員薪資，委外會計人員誤將全數列為間接人工。況
    該等薪資均於當年度支應，應為當年度營業費用，如堅持按
    各工程直接投入成本比例分攤基礎，分攤至各項工程，著實
    與實際不符。
  (二)原告91年期末在建工程8,043,249元中即有7,615,756元屬外
    包工程，故91年度原告僱用員工雖分為兩個部門，即業務部
    與工程部，工程部設於台南縣善化鎮，除部分臨時工係因部
    分工程完工後廠商要求改正或修正，應工程需要臨時招募之
    工人，其餘皆為原告為管理考量派駐工程部之行政人員，除
    需負責工程部之業務外，還需負責業務部之業務招攬，應屬
    營業費用而非工程費用，自無需按各工程投入成本比例為分
    攤基礎，分攤至各項工程；就以91年度原告申報營業收入淨
    額39,126,942元中，人工費用僅占9％弱，工程收入為12,65
    6,065元，工資費用竟多達2,843,890元，占22.5％，顯不成
    比例，亦有違成本與收入配合原則，其中例如楊明傑為工程
    部經理、蔡崇輝、柯淇政為南部主任、孫維華為北部主任、
    葉尚志為南部總務、謝福仁為北部總務、洪淑容、葉佩如為
    會計人員（其他詳如工作性質表），委外會計人員誤將全數
    列為間接人工，亦僅是會計科目誤置，訴願決定卻執意認定
    為工程費用，並按各工程投入成本比例為分攤基礎，分攤至
    各項工程，實有違實質課稅原則。
  (三)綜上所述，上開員工薪資誤為間接人工，總計2,616,392元
    ，均屬91年度支應，而應為91年度之營業費用，其中除227,
    498元係因部分工程完工後廠商要求改正或修改，應工程需
    要臨時招募之工人費用、伙食費172,800元及雜項購置1,980
    元合計402,278元，確無法歸屬在各工案，同意按完工與未
    完工直接投入成本比例分攤外，其餘皆應為當年度營業費用
    ，自無理按各工程投入成本比例為分攤基礎，分擔至各項工
    程。
二、被告答辯意旨略以：
  (一)原告91年度列報直接原料2,438,668元、直接人工274,305元
    、製造費用3,042,850元（含間接人工2,710,126元、伙食費
    164,706元、工程費用166,180元及雜項購置1,838元）、外
    包工程15,380,336元，合計91年度投入工程成本21,136,159
    元，減去期末在建工程8,043,249元後列報已完工成本13,09
    2,910元。被告原查依營利事業所得稅查核準則（下稱查核
    準則）之規定自未攤銷費用142,000元分別轉正間接人工133
    ,764 元、伙食費8,094元及其他製造費用142元，核定間接
    人工2,843,890元、伙食費172,800元、工程費用166,180元
    及雜項購置1,980元，合計製造費用3,184,850元，再加計直
    接原料2,438,668元、直接人工274,305元、外包工程15,380
    ,336 元，核定91年度投入工程成本21,278,159元；被告原
    查又以製造費用中之間接人工、伙食費及雜項購置等計3,01
    8,670元，無法按各工程分別歸屬計算，乃按在建工程成本
    占91年度完工工程收入12,756,065元及在建工程1,167,320
    元總額之比例計算轉正期末在建工程成本8,043,249元總額
    之比例計算轉正期末在建工程1,167,320元，核定期末在建
    工程9,210,569元、已完工程全部成本12,067,590元。原告
    不服，主張原查以間接人工2,843,890元、伙食費172,800元
    及雜項購置1,980元，合計製造費用3,018,670元，按91年度
    完工工程收入及在建工程成本所占之比例分攤，轉正期末在
    建工程1,167,320元，核定期末在建工程9,210,569元、本期
    完工成本12,067,590元。系爭期末在建工程8,043,249元，
    減除其中外包工程7,615,756元後之餘額427,493元，應按完
    工收入及在建工程成本所占比例分攤於期末在建工程，不應
    再將間接人工等工程成本分攤於期末在建工程等語，申請復
    查。被告復查決定以系爭製造費用合計3,018,670元，為兩
    造所不爭，合先敘明；惟製造費用之間接人工2,843,890元
    、伙食費172,800元及雜項購置1,980元等共同費用無法直接
    歸屬各工程，應按各項工程投入成本比例為分攤基礎，分攤
    至各項工程。而原告91年度18個已完工工程直接投入成本10
    ,216,240 元及17個期末在建工程直接投入成本8,043,249元
    ，直接成本共計18,259,489元，因間接人工、伙食費及雜項
    購置等無法直接歸屬各工程，應按各工程直接投入成本比例
    為分攤基礎，分攤至各項工程，重新計算後應予轉列期末在
    建工程1,329,714元（3,018,670元×8,043,249元/18,259,4
    89元＝1,329,714元），期末在建工程應為9,372,963元（期
    末在建工程投入成本8,043,249元＋應分攤至期末在建工程
    1,329,714元=9,372,963元），已完工程全部成本應為11,90
    5,196元，較原查核定系爭已完工程全部成本為少，基於行
    政救濟不利益禁止變更原則，本件原處分應予以維持。
  (二)原告主張91年度僱用員工分為2個部門，業務部員工負責銷
    售業務，工程部員工除負責工程業務外，尚負責招攬業務，
    工程部薪資支出2,616,392元，應為當年度之營業費用，不
    應分攤於期末在建工程成本乙節。按財務會計準則公報第10
    號「存貨之評價與表達」製造費用之定義：指直接原料及直
    接人工以外之製造成本，例如間接原料、間接人工等。次按
    營業成本乃為取得營業收入所支付之代價，屬費用之一，會
    計上所謂費用，係指企業在一定期間因主要業務而支付或生
    產貨物、提供勞務，或其他活動所產生的資產流出或負債之
    發生。經營製造業者係以購入原料、僱用人工，將原料加工
    製成另一種商品，再予出售賺取利潤；其主要成本包括直接
    原料、直接人工及製造費用三大類，其中所謂直接人工指直
    接從事生產所需之勞力報酬而言。至於為輔助生產所需之人
    工，並未直接從事生產者，屬於間接人工。所謂製造費用係
    指生產所必須，非屬直接材料與直接人工之其他一切費用而
    言，包括間接材料、間接人工、設備折舊、廠房租金及其他
    一切製造費用。故以薪資而言，製造業所僱用之人員除直接
    人工外，尚有輔助生產所需之間接人工，屬製造費用，均應
    列於營業成本。經查，原告91年度列報工程部僱用訴外人楊
    明傑等12人之薪資支出合計2,616,392元，復查時，原告提
    供工程部員工之職稱及工作內容，查訴外人楊明傑等12人工
    作性質與承包工程攸關，係屬間接人工。依上開所述，間接
    人工屬製造費用，原查依其性質轉正為營業成本，並依各工
    程直接投入成本比例分攤，洵無不合。
  (三)至稱臨時工資227,498元係因部分工程完工後應廠商要求改
    正或修正而僱用之臨時工資，乃與伙食費及雜項購置確實無
    法歸屬各工案，應以該部分按完工與未完工工程直接投入成
    本比例分攤於期末在建工程成本乙節，查系爭工程部人員薪
    資支出、臨時工資與伙食費及雜項購置等合計3,018,670元
    ，均為91年度發生工程成本，惟無法明確歸屬於某一特定工
    程，乃按各工程投入成本比例為分攤基礎，分攤至各項工程
    ；至主張僅限於臨時工資與伙食費及雜項購置等，始有適用
    按各工程投入成本比例為分攤基礎，分攤至各項工程，是原
    告恐係誤解，委無可採。
      理  由
一、按「營利事業所得之計算，以其本年度收入總額減除各項成
    本費用、損失及稅捐後之純益額為所得額。」「在同一年度
    承包二個以上工程者，其工程成本應分別計算，如混淆不清
    ，無法查帳核定其所得額時，得依所得稅法施行細則第81條
    之規定辦理。」「營利事業之費用與損失，應視其性質分為
    營業費用（如銷售、管理費用）與營業成本（如製造費用）
    ，分別審定並轉正。其應歸屬於營業成本之費用或損失，原
    列報於營業費用，經稽徵機關審定轉正者，應就調整部分分
    攤於期末存貨。」分別為行為時所得稅法第24條第1項、查
    核準則第24條第5項、第60條前段所規定。
二、本件原告91年度營利事業所得稅結算申報，原列報營業收入
    淨額39,126,942元、營業成本33,786,569元、營業淨利虧損
    23,311元。被告初查核定營業收入淨額為39,226,942元、營
    業成本為32,761,249元、營業淨利為1,130,053元、漏報佣
    金收入100,000元，總計核定漏報所得額100,000元，並依法
    裁處罰鍰12,500元。原告不服，就營業收入淨額、營業成本
    之核定及罰鍰申請復查結果，獲追減營業收入100,000元，
    撤銷罰鍰處分，其餘駁回等情，有原告91年度營利事業所得
    稅結算申報書、被告核定通知書、原告總分類帳、工程部人
    員薪資表、復查決定書及訴願決定書附於原處分卷可稽，且
    經兩造各自陳明在卷，洵堪認定。
三、本件原告所爭執者厥為：營業費用中除因部分完工後廠商要
    求修改或改正，而臨時招募工人費用227,498元、伙食費172
    ,800 元及雜項購置1,980元合計402,278元，因確實無法歸
    屬在各工案，原告同意按完工與未完工直接投入成本比例分
    攤外，其餘員工薪資2,616,392元均屬當年度支應，應為當
    年度之營業費用，自無理按各工程投入成本比例為分攤基礎
    ，分擔至各項工程云云。經查：
  (一)按製造費用係指無法確認應歸屬於某特殊訂單或產品的生產
    成本，或者是將工廠所發生的製造成本，凡不屬於直接材料
    與直接人工，即全部歸入製造費用項下。故通常可把製造費
    用區分為三類：間接材料、間接人工及其他製造費用。製造
    費用雖是一項共同成本，但最終仍計算至每一產出單位應負
    擔之金額，而要完成此步驟，就需透過分攤之機制。如將屬
    於製造費用之科目，誤列為營業費用，則將使期末盤存之在
    製品及製成品少攤計該筆製造費用，致使當期銷貨成本多計
    ，影響所得額正確。又直接人工係指實際從事於產品製造工
    人之工資而言，其與間接人工、職員薪資在支付時，均以薪
    資項目辦理扣繳。但會計紀錄上此三者性質各異，應詳加劃
    分，並以不同科目列帳。直接人工係製造成本之一部分，間
    接人工屬製造費用，亦為製造成本之一部分，職員薪資不論
    為銷售人員薪資或是管理人員薪資，皆屬於營業費用，營業
    費用一律列為當期發生之費用，製造成本則需視商品銷售狀
    況決定歸入當期費用或遞延下期，合先敘明。
  (二)本件原告91年度僱用員工分為兩個部門，業務部門員工負責
    銷售業務，工程部門員工負責工程業務，業務部門員工薪資
    屬於營業費用，自無疑義。惟工程部門員工從事工程之招攬
    、評估、議價、控管及驗收等事項，工程部門員工之薪資自
    與從事銷售、管理人員之薪資性質不同，應屬於製造費用而
    不得列為營業費用。原告91年度共有35個案件，18個已完工
    ，17個尚未完工，為兩造所不爭，原告無法提出其工程部人
    員人工應如何歸屬各該工案，為兩造所不爭，則被告於查核
    時顯然無法區別，依上開說明，被告依照已完工與未完工工
    程比例將其作分攤，即屬有據。
  (三)從而，被告主張本件原告91年列報直接原料2,438,668元、
    直接人工274,305元、製造費用3,042,850元（含間接人工
    2,710,126元、伙食費164,706元、工程費用166,180元及雜
    項購置1,838元）外包工程15,380,336元，合計91年度投入
    工程成本21,136,159元，減去期末在建工程8,043,249元後
    ，列報已完工程成本13,092,910元。被告自未攤銷費用142,
    000元轉正間接人工133,764元、伙食費8,094元及其他製造
    費用142元，核定間接人工2,843,890元、伙食費172,800元
    、工程費用166,180元及雜項購置1,980元，合計製造費用3,
    184,850元，再加上直接原料、直接人工及外包工程合計91
    年度投入工程成本為21,278,159元；嗣被告又以製造費用中
    間接人工2,843,890元、伙食費172,800元及雜項購置1,980
    元，合計3,018,670元，因無法按各工程分別歸屬計算，應
    按各項工程投入成本比例為分攤基礎，分攤至各項工程。而
    原告91年度18個已完成工程直接投入成本10,216,240元及17
    個期末在建工程直接投入成本8,043,249元，直接成本共計
    18,259,489元，因間接人工、伙食費及雜項購置無法按各工
    程分別歸屬計算，應按各項工程投入成本比例為分攤基礎，
    分攤至各項工程，重新計算後應與轉列期末在建工程1,329,
    714元（3,018,670元×8,043,249元／18,259,489元＝1,329
    ,714 元），期末在建工程應為9,372,96元（期末在建工程
    投入成本8,043,249元＋應分攤至期末在建工程1,329,714元
    ＝9,372,96元），已完工工程全部成本應為11,905,196元，
    較被告原核定之完工工程全部成本為少，基於不利益變更禁
    止而維持原處分，與法並無不合，自屬可採。原告訴稱工程
    部員工薪資不應分攤於期末在建工程成本云云，為原告個人
    主觀之見解，並不足採。
四、綜上所述，原告前揭主張既不可採，則被告以原告91年度營
    利事業所得稅結算申報，列報營業成本33,786,569元，經被
    告復查決定以製造費用中間接人工2,843,890元、伙食費172
    ,800 元及雜項購置1,980元，合計3,018,670元，因無法按
    各工程分別歸屬計算，應按各項工程投入成本比例為分攤基
    礎，分攤至各項工程，分攤後已完工工程全部成本，較被告
    原核定營業成本32,761,249元為少，基於不利益變更禁止，
    維持原核定，並無違誤；訴願決定予以維持，亦無不合；原
    告起訴意旨求為均予撤銷，為無理由，應予駁回。
五、據上論結，本件原告之訴為無理由，依行政訴訟法第195條
    第1項後段、第98條第3項前段，判決如主文。
中    華    民    國    95    年     6    月   30     日
                  第二庭審判長法  官  江幸垠
                              法  官  簡慧娟
                              法  官  戴見草
以上正本係照原本作成。
如不服本判決，應於判決送達後20日內向本院提出上訴書狀，其
未表明上訴理由者，應於提起上訴後20日內向本院提出上訴理由
書（須按對造人數附繕本）；如於本判決宣示或公告後送達前提
起上訴者，應於判決送達後20日內補提上訴理由書（須附繕本）
。未表明上訴理由者，逕以裁定駁回。
提起上訴應預繳送達用雙掛號郵票7份（每份34元）。
中    華    民    國    95    年     6    月   30     日
                              書記官  蔡玫芳


司法院資訊處製作；財團法人民間司法改革基金會備份。
